臺灣新北地方法院刑事裁定
110年度聲判字第138號
聲  請  人  池輝水
代  理  人  蘇志倫律師
被      告  李學益


上列聲請人因告訴被告侵占等案件，不服臺灣高等檢察署檢察長
民國110年8月23日駁回再議之處分（110年度上聲議字第6674號
），聲請交付審判，本院裁定如下：
    主  文
聲請駁回。
    理  由
一、聲請交付審判意旨詳如附件刑事聲請交付審判狀所載。
二、按告訴人不服上級法院檢察署檢察長或檢察總長認再議為無
    理由而駁回之處分者，得於接受處分書後10日內委任律師提
    出理由狀，向該管第一審法院聲請交付審判，刑事訴訟法第
    258條之1第1項定有明文。經查，本件聲請人即告訴人池輝
    水以被告李學益涉嫌侵占等罪嫌，向臺灣新北地方檢察署檢
    察官提出告訴，經該署檢察官以109年度偵字第35362號為不
    起訴處分，嗣因聲請人不服而聲請再議，經臺灣高等檢察署
    檢察長以110年度上聲議字第6674號，認再議為無理由而駁
    回再議等情，經本院調閱上開偵查案件核閱無誤，並有前開
    不起訴處分書及駁回再議處分書各1份可佐，堪以認定。次
    查，上開駁回再議處分書於民國110年9月6日送達聲請人之
    送達代收人，聲請人委任律師於110年9月15日具狀向本院聲
    請交付審判等情，有送達證書、蓋有本院收件戳章之刑事聲
    請交付審判狀、刑事委任狀各1份可稽，亦堪認定。準此，
    本件聲請人在法定期間內提出本件交付審判之聲請，程式上
    於法有據，先予敘明。
三、聲請人原告訴意旨略以：緣被告李學益投資常順建設開發股
    份有限公司(下稱常順建設公司)土地開發案（下稱本案開發
    案），須購買新北市三重區三重埔段同安厝小段33、33之7
    至33之12、34、34之7、34之8、34之9、34之11、36、36之1
    、79之5、80之1、80之2、80之3、80之11、80之12、80之13
    、80之17、80之18、80之19、80之20、80之21、80之22、80
    之23、80之24、81、82之5、82之6、82之7、82之8、82之9
    、85之6等36筆土地，因資金不足，遂於96年間某日，基於
    詐欺、侵占犯意，佯稱邀約告訴人投資，使其占股5％云云，
    致告訴人陷於錯誤，而於如附表所示時間以匯款或簽發票據
    之方式支付如附表所示款項。嗣告訴人與常順建設公司結算
    時，經告知告訴人之出資為新臺幣（下同）1,600萬元，短
    少700萬元，告訴人始悉被告侵占上開短少款項。因認被告
    涉犯刑法第335條第1項之侵占、同法第339條第1項之詐欺取
    財罪嫌。
四、按刑事訴訟法第258條之1規定告訴人得向法院聲請交付審判
    制度，係參考德日之規定而增訂，其目的係為對於檢察官起
    訴裁量之制衡，除貫徹檢察機關內部檢察一體之原則所含有
    之內部監督機制外，另宜有檢察機關以外之監督機制；告訴
    人於不服上級檢察署之駁回處分者，得向法院聲請交付審判
    ，由法院介入審查，以提供告訴人多一層救濟途徑（刑事訴
    訟法第258條之1立法理由參照）。從而，本條之適用一方面
    係強制告訴人先循檢察機關內部之監督機制救濟無效果後，
    始由法院為之，法院有最終審查權，另方面亦促使檢察機關
    內部省視其不起訴處分是否妥當；故交付審判之制度雖賦予
    法院於告訴人交付審判之聲請裁定准否前，可依同法第258
    條之3第3項規定為「必要之調查」，然法院於審查交付審判
    之聲請有無理由時，應以審酌告訴人所指摘不利被告之事證
    未經檢察機關詳為調查或斟酌，或不起訴處分書所載理由與
    事實不符或違背經驗法則、論理法則及證據法則為限，方符
    本條係為制衡檢察官起訴裁量權之立法意旨。再按犯罪事實
    應依證據認定之，無證據不得認定犯罪事實，刑事訴訟法第
    154條第2項定有明文。又告訴人之告訴，係以使被告受刑事
    訴追為目的，是其陳述是否與事實相符，仍應調查其他證據
    以資審認（最高法院52年台上字第1300號判例意旨參照）。
五、聲請暨告訴意旨認被告涉犯上開犯行，無非係以附表編號2
    所示告訴人101年7月5日簽發之支票（票據號碼DD0000000、
    票面金額150萬元）及附表編號4所示告訴人胞弟101年12月1
    0日所簽發之支票（票據號碼TB0000000、票面金額500萬元
    ）等件為其論據。訊據被告堅詞否認有何侵占、詐欺犯行，
    辯稱：當時我找了林孝光、黃煥平、告訴人一起投資本案開
    發案，每人出資數額我記不得了，要問協助作帳的林婉玲。
    針對附表編號2告訴人存入我的合作金庫帳戶之150萬元，我
    忘記是借款還是告訴人的投資款，如果是投資款的話，款項
    大部分都會交給林婉玲；附表編號4所示票面金額500萬元的
    支票是告訴人交給林婉玲的，錢不是入我的帳戶，我沒有詐
    騙告訴人等語。
六、經查：
㈠、本案開發案係由被告、林孝光共同投資，被告再邀集告訴人
    、黃煥平一同投資，並由林婉玲協助處理本案開發案帳款事
    宜等節，業據被告、證人即告訴人、證人林孝光、黃煥平、
    林婉玲分別陳述在卷，此部分事實首堪認定。
㈡、附表編號1、3所示款項係存入常順建設公司，及附表編號4所
    示支票係由林孝光提示付款等節，有告訴狀之附表、國泰世
    華商業銀行存匯作業管理部110年2月18日國世存匯作業字第
    1100019872號函暨所附支票正反面影本各1張在卷可佐，足
    認附表編號1、3、4款項係直接或間接進入常順建設公司，
    自難認被告有何從中侵占款項。
㈢、附表編號2所示款項係存入被告合作金庫帳戶一節，有合作金
    庫商業銀行五股分行110年3月17日函所附被告合作金庫帳戶
    交易明細表可查，固堪認定，然觀諸上開支票並未填載受款
    人，核與附表編號4所示支票載明受款人為「林孝光」之情
    狀已有不同，則告訴人簽發附表編號2所示支票之原因是否
    為本案開發案之投資款，已非無疑，且告訴人亦無提出其係
    因被告向其表示本案開發案有增資需求，其始簽發附表編號
    2所示支票之相關證據資料，即不能遽以附表編號2所示款項
    存入被告之帳戶，即認被告有向告訴人佯稱增資而取得投資
    款150萬元。
㈣、投資本案開發案之結算方式，係以每個人之出資金額（即投
    資款）計算獲利比例，並先計算應退給每個人的投資款，再
    支付每個人的獲利；另當時林孝光等人曾持上開土地向銀行
    增貸，銀行102年底核貸後，原先要將款項退給林孝光與被
    告，然林孝光有代墊被告之投資款，因此將核貸之款項退給
    林孝光，告訴人知悉此事後詢問被告為何其未拿到相應款項
    ，被告即於103年間向林孝光借貸580萬元，並將該580萬元
    退予告訴人，因此計算應退給告訴人之投資款時，須先扣除
    580萬元；另計算被告一方（即包含黃煥平、告訴人）之出
    資金額時，因林孝光有代墊被告一方之投資款，故係先以被
    告投資款抵償林孝光墊付之款項後，仍有未足，再以黃煥平
    、告訴人匯入林孝光帳戶之款項抵扣林孝光其餘代墊之款項
    ，據此結算出黃煥平、告訴人之出資金額等節，業據證人林
    婉玲證述確實，核與證人林孝光證稱：投資當時並未確認每
    個人的出資金額，是由每個人自行開發後，視花費多少錢，
    再結算每個人的獲利比例等語大致相符，則無法排除係因以
    上開方式計算出資金額，而導致聲請人結算時之出資金額為
    1,600萬元，與其陸續出資共計2,300萬元之數額有所差距，
    實難以此認定被告有何侵占犯行。
㈤、再者，關於被告與林孝光確有出資購買上開土地，因被告資
    金不足，而邀約告訴人、黃煥平共同出資一節，業據證人林
    孝光證稱：當初被告找我一起出資購買上開土地，這些土地
    是一塊一塊逐步購買，我知道被告也有找其他人一起購買，
    土地購買時是登記為我所有，所以有按照大家的出資比例簽
    土地權利移轉書給其他人等語明確，並有土地股權確認證明
    存卷可佐，且告訴人亦稱其因本案開發案有獲利700萬元等
    語，足認被告邀約告訴人投資本案開發案一事為真，自無施
    用詐術之情，尚難僅憑告訴人之指訴，逕認被告有何詐欺犯
    行。
七、綜上所述，本件依檢察機關之偵查結果，認為聲請人所指被
    告涉犯侵占、詐欺取財罪嫌，嫌疑不足，因而依刑事訴訟法
    第252條第10款不起訴處分及同法第258條前段駁回再議之處
    分，經本院核閱原不起訴處分書及駁回再議處分書理由暨事
    證，並無何違背經驗法則、論理法則或其他證據法則之情事
    。而依現存之證據資料綜合判斷，並不足以認定被告就上開
    告訴意旨所指行為，有何侵占、詐欺取財之情形，其犯罪嫌
    疑尚有不足，揆諸前開說明，本案未達起訴之門檻，聲請人
    請求交付審判，為無理由，應予駁回。
八、依刑事訴訟法第258條之3第2項，裁定如主文。　　
中　　華　　民　　國　　111 　年　　3 　　月　　31　　日
                  刑事第十四庭  審判長法　官  王榆富

                                      法  官  梁家贏

                                      法  官  鄭琬薇　
上列正本證明與原本無異。
本裁定不得抗告。
                                      書記官  黃心瑋
中　　華　　民　　國　　111 　年　　4 　　月　　1 　　日
附表：
編號 時間 金額 流向 1 96年12月31日至97年5月27日 150萬元 75萬元 225萬元 100萬元 200萬元 265萬7,765元 60萬元 49萬2,235元 (共計1,500萬元) 以匯款至常順公司帳戶，或透過被告、林孝光轉交常順公司(詳參告訴狀附表) 2 101年7月5日 150萬元 支票（票據號碼：DD0000000）存入被告申辦之合作金庫帳戶 3 101年11月20日 150萬元 款項匯入常順公司向林孝光借用之華南銀行北三重分行帳戶 4 101年12月10日 500萬元 由林孝光持支票（票據號碼：TB0000000）提示付款